【裁判字號】    95,訴,1743
【裁判日期】    951117
【裁判案由】    毒品危害防制條例
【裁判全文】
臺灣臺中地方法院刑事判決              95年度訴字第1743號
公  訴  人  臺灣臺中地方法院檢察署檢察官
被      告  甲○○
上列被告因毒品危害防制條例案件，經檢察官提起公訴（95年度
毒偵字第1808號）及移送併辦 (95年度毒偵字第3513、第3751、
第4099號)，本院合議庭裁定由受命法官獨任進行簡式審判程序
後，判決如下：
    主  文
甲○○施用第一級毒品，處有期徒刑玖月。
    犯罪事實及理由
一、甲○○前因施用毒品案件，經裁定送觀察、勒戒後，認無繼
    續施用毒品之傾向，於民國94年8月3日執行完畢。詎其猶不
    知悛悔，基於第一級毒品海洛因具有使人成癮而反覆施用之
    犯意，自95年1月17日起至同年9月30日止，在台中市○○路
    226巷10號住處等地，以約每1至2星期施用1次之頻率，並以
    將海洛因滲入香煙等方式，施用海洛因多次，嗣（一）先於
    95年1月19日18時5分許，因屬毒品列管人口，經警通知到場
    採尿送驗查獲，（二）次於95年5月30日21時30分許，為警
    在臺中市○區○○路302號查獲，（三）又於95年6月16日20
    時40分許，在台中市○區○○路1段91號之「數位網咖」查
    獲，（四）再於95年7月26日下午20時50分許，為警在台中
    市○○路○段93巷14號前查獲，（五）末於95年10月2日2時
    35分，為警在台中市○○路30號因本案通緝為警採尿查獲。
二、前揭犯罪事實，業據被告甲○○坦承不諱，並有中山醫學大
    學附設醫院藥物檢測中心檢驗報告2紙、詮昕科技股份有限
    公司檢驗報告書3紙在卷可稽，足徵被告自白與事實相符。
    又被告前揭觀察、勒戒執行完畢等情，此有臺灣高等法院被
    告全國前案紀錄一份在卷可參，被告於前開觀察、勒戒執行
    期滿五年內再犯施用毒品罪，堪以認定。本案事證已臻明確
    ，被告犯行洵堪認定。
三、按被告前揭行為中，刑法業已修正公布，並自95年7月1日施
    行。經查：
（一）刑法第56條連續犯之規定業於94年1月7日修正公布刪除，
      並自95年7月1日施行，則新法業已刪除連續犯之規定，此
      刪除雖非犯罪構成要件之變更，但顯已影響行為人刑罰之
      法律效果，自屬法律有變更。而被告在特定期間內多次施
      用海洛因犯行，符合舊法對於連續犯規定強調「概括犯意
      」及「罪名同一」之主、客觀要件，自得依修正前刑法第
      56條連續犯之規定論以裁判上一罪。但依新法既已將上開
      連續犯之規定廢除，對於類如吸毒等犯罪型態，是否會因
      適用數罪併罰而使刑罰過重產生不合理之現象，則容待學
      界及實務以補充解釋之方式，對於合乎「接續犯」或「包
      括的一罪」之情形，認為構成單一之犯罪，以限縮數罪併
      罰之範圍，用以解決上述問題（刑法第56條修正理由第4
      點參照）。
（二）毒品危害防制條例所規定處罰之施用毒品行為具有反覆實
      施之性質，然各次施用毒品之行為係滿足各單次毒癮發作
      所致，各次施用毒品行為係各自獨立，尚難認係同一行為
      之數次舉動，換言之，施用毒品行為與接續犯之概念有別
      。而集合犯與連續犯之區別，則在於立法者已將本質上具
      有反覆、延續實行之特徵予特別歸類而定為犯罪構成要件
      之行為要素，且依社會通念於客觀上認為符合一個反覆、
      延續性之行為觀念者即應僅成立集合犯之一罪，反之則係
      連續犯，準此，毒品危害防制條例既依成癮性、濫用性及
      對社會危害性而將毒品分為四級，且僅規定處罰施用第一
      、二級毒品，足見毒品危害防制條例所處罰施用第一、二
      級毒品，其構成要件之行為要素係具有成癮、濫用之反覆
      、延續實行，且依社會通念於客觀上認為符合一個反覆、
      延續性之行為觀念，於刑法評價上，即應僅成立「集合犯
      」之一罪。
（三）本次修法關於連續犯規定刪除之原因，固然係源於實務上
      對於連續犯「同一罪名」之認定過寬，然施用毒品犯罪本
      質上具有成癮性、反覆性，所侵害者亦屬單一之社會公共
      法益，此與修法前針對多數侵害個人人身、財產法益之犯
      行而論以裁判上一罪相比，如將反覆施用毒品行為僅予以
      一次之刑法評價，較不致造成濫用連續犯規定之疑慮。況
      前揭修正理由更明示在廢除連續犯規定後，針對吸毒等犯
      罪類型，應發展「接續犯」及「包括一罪」之概念，以限
      縮數罪併罰之範圍，亦即就原屬連續犯之犯罪於修法後並
      非俱應改依數罪併罰，而係應擴張「接續犯」及「包括一
      罪」概念，是堪認立法者亦深知施用毒品犯罪有其本質上
      之特殊性，倘行為人已因施用毒品成癮而反覆為同一之吸
      毒犯行，仍應視其具體情形論以「構成要件之行為單數」
      ，而為「包括一罪」，僅受一次之刑法評價，自不能徒執
      廢除連續犯規定係採從嚴之刑事政策，而謂反覆多次施用
      毒品行為均應予以數罪併罰。
（四）按臺灣高等法院暨所屬法院因應新修正刑法施行座談會第
      17 號提案之研討結論要旨謂：「對於施用毒品等之習慣
      性犯罪行為，於舊法時期發生並完成之行為，依裁判時之
      新法第2條第1項，適用有利於行為人之法律；於修正後發
      生並完成之犯罪，則依新法處理。前後兩者，再就刑法第
      51條之適用，依新法第2條第1項比較結果，適用舊法有關
      數罪併罰之規定處理」等語，即將在修正前所犯數次施用
      毒品行為論以一個連續犯；另將在修正後所犯施用毒品行
      為，依新法處理（即可能論以一罪，但未說明是接續犯，
      或集合犯。惟查不論係將修正後所犯數次施用毒品行為，
      論以「接續犯」或「集合犯」，如再將修正前之數次施用
      毒品行為，論以「連續犯」，則就同一多次施用毒品行為
      ，前後竟割裂理論適用，顯有矛盾。從而施用毒品既屬集
      合犯之習慣犯的性質，不論於刑法修正前、後施用毒品之
      行為，均應認同屬集合犯，以求理論之一致。
（五）準此，被告於前揭期間反覆施用海洛因，犯罪行為甚屬密
      集，顯見被告確已施用毒品成癮，揆諸前揭說明，在刑法
      第56條連續犯規定廢除後，被告所為應論以「構成要件之
      行為單數」中之「集合犯」型態，為「包括一罪」，僅受
      一次之刑法評價。而被告所為數次施用海洛因毒品之數行
      為跨越新舊法，其中部分行為在舊法時期，部分行為在新
      法施行以後，即應依最後行為時之法律處斷，自不發生行
      為後法律變更問題。
四、核被告所為，係犯毒品危害防制條例第十條第一項之施用第
    一級毒品罪。被告為供施用海洛因之目的而持有海洛因，其
    於施用前後持有海洛因之低度行為，應為施用之高度行為所
    吸收，均不另論罪。被告先後多次施用海洛因之犯行，為集
    合犯，僅屬包括一罪而受一次之法律評價。檢察官雖僅就被
    告自95年1月19日18時5分許回溯96小時內某時施用海洛因1
    次之犯行起訴，惟其餘部分既與起訴部分有集合犯之實質上
    一罪關係，自為起訴效力所及，本院自應併予審究。爰審酌
    被告迭因施用毒品遭查獲仍未能知所警惕，犯罪動機、目的
    、手段，施用顧期間非短，犯罪後坦承犯行，施用毒品主要
    係對於自身健康之戕害等一切情狀，量處如主文所示之刑。
據上論斷，應依刑事訴訟法第二百七十三條之一第一項、第二百
九十九條第一項前段，毒品危害防制條例第十條第一項，判決如
主文。
中    華    民    國    95    年    11    月    17    日
                  刑事第二庭  法  官  郭書豪
上正本證明與原本無異。
如不服本判決，應於送達後十日內向本院提出上訴狀（須附繕
本），上訴於台灣高等法院台中分院。
中    華    民    國    95    年    11    月    21    日
                              書記官  陳美虹
附錄本案論罪科刑法條：
毒品危害防制條例第十條第一項：
施用第一級毒品者，處六月以上五年以下有期徒刑。


司法院資訊處製作；財團法人民間司法改革基金會備份。
